臺灣板橋地方法院民事判決　　　　　　 100年度訴字第2639號
原　　　告　中國信託商業銀行股份有限公司
法定代理人　辜松
被　　　告　曾詠鑫原名曾志豪.
　　　　　　曾淑君
上列當事人間請求塗銷所有權移轉登記事件，本院判決如下：
    主  文
原告之訴駁回。
訴訟費用由原告負擔。
    事實及理由
一、原告起訴主張：
(一)、先位聲明部份：
、緣原告前依督促程序對被告曾詠鑫聲請核發支付命令，由鈞
    院以98年度司促字第56975 號支付命令送達被告曾詠鑫，後
    於民國99年1 月18日確定，原告並取得確定證明書，是原告
    對被告曾詠鑫有新臺幣（下同）14萬5377元之債權存在。
、嗣原告幾經積極催討，被告曾詠鑫均未清償，至100 年10月
    19日原告調查被告曾詠鑫財產時，方發現被告曾詠鑫早在96
    年8 月30日將其原本所有之坐落新北市鶯歌區○○○段0000
    -0000 地號土地、權利範圍全部及其上同段建號65號建物亦
    即門牌號碼新北市○○區○○路佳美巷6 號房屋（下稱系爭
    房地）以買賣為原因，辦理所有權移轉登記予被告曾淑君。
    被告曾詠鑫名下已無其他財產足資清償對原告之債務。而被
    告二人又為親兄妹（按：應是姐弟關係，起訴狀誤載），依
    社會通念，渠等應是為避免被告曾詠鑫因債務問題，致系爭
    房地遭債權銀行強制執行，故為脫產之行為，且如為真買賣
    ，何以被告曾詠鑫沒有錢清償債務，足見被告間應無買賣之
    意思以及價金之交付，僅為通謀虛偽之意思表示，是原告乃
    依民法第87條第1 項之規定，主張上開買賣行為應屬無效。
、又債務人怠於行使權利時，債權人因保全債權，得以自己之
    名義，行使其權利，民法第242 條定有明文。承前所述，系
    爭房地之買賣行為乃一通謀虛偽之意思表示而無效，彼等就
    系爭房地所為之所有權移轉登記，自失依據，從而被告曾詠
    鑫既有怠於行使請求塗銷登記權利之情事，原告爰依民法第
    113 、242 條規定，代位請求確認被告間買賣關係不存在，
    並請求被告曾淑鈞應塗銷系爭房地之所有權移轉登記。
(二)、備位聲明部份：
、按債務人所為之有償行為，於行為時明知有損害於債權人之
    權利者，以受益人於受益時亦知其情事者為限，債權人得聲
    請法院撤銷之。債權人依第1項或第2項之規定聲請法院撤銷
    時，得並聲請命受益人或轉得人回復原狀，民法第244條第2
    項、第4項本文分別定有明文。
、從而，縱令鈞院認定原告先位之訴無理由，原告亦另主張被
    告二人為親兄妹關係（按：應是姐弟關係，起訴狀誤載），
    被告曾淑君對於被告曾詠鑫有積欠債務，對原告之債務尚未
    完全清償完畢等情，自應知之甚詳。故原告乃依民法第244
    條第2 項、第4 項之規定，行使撤銷權，請求鈞院命受益人
    即被告曾淑君就系爭房地之所有權移轉登記予以塗銷，並回
    復登記為被告曾詠鑫名下所有等語。
(三)、A.先位聲明：確認被告二人間就系爭房地之買賣債權關係
                及移轉所有權登記之物權關係均不存在。被
                告曾淑君應將系爭房地於96年8 月30日以買賣
                為原因所為之所有權移轉登記予以塗銷。
    B.備位聲明：被告二人間就系爭房地於以買賣原因所為之
                債權行為及於96年8 月30日所為之所有權移轉
                登記之物權行為，均應予撤銷。被告曾淑君
                應將系爭房地於96年8 月30日以買賣為原因所
                為之所有權移轉登記予以塗銷。
二、按原告之訴，依其所訴之事實，在法律上顯無理由者，法院
    得不經言詞辯論，逕以判決駁回之，民事訴訟法第249 條第
    2 項定有明文。而所謂顯無理由，係指依原告於訴狀內記載
    之事實觀之，在法律上顯然不能獲得勝訴之判決者而言，亦
    有最高法院62年台上字第845 號判例意旨可資參照。
三、本院得心證之理由：
(一)、按「確認法律關係之訴，非原告有即受確認判決之法律上利
    益者，不得提起之；確認證書真偽或為法律關係基礎事實存
    否之訴，亦同。前項確認法律關係基礎事實存否之訴，以原
    告不能提起他訴訟者為限」，民事訴訟法第247 條定有明文
    。所謂即受確認判決之法律上利益，須因法律關係之存否不
    明確，致原告在私法上之地位有受侵害之危險，原告主觀上
    認其在法律上之地位有不安之狀態存在，而此項危險、此種
    不安狀態，得以對於被告之確認判決除去之者，始為存在，
    若縱經法院判決確認，亦不能除去其不安之狀態者，即難認
    有受確認判決之法律上利益，最高法院27年上字第316 號、
    52年台上字第1237號及第1240號著有判例闡釋甚明。本件原
    告主張被告曾詠鑫於96年8 月30日將系爭房地移轉登記予被
    告曾淑君係屬通謀虛偽意思表示而無效，與系爭房地之移轉
    原因登記為買賣不一，則系爭買賣契約關係之存否即屬不明
    確，致原告在私法上之地位有受侵害之危險，原告起訴求為
    確認系爭買賣契約關係不存在，可認有即受確認判決之法律
    上利益，合先敘明。
(二)、按當事人主張有利於己之事實者，就其事實有舉證之責任，
    民事訴訟法第277 條定有明文。而債務人與第三人通謀而為
    虛偽意思表示，其意思表示無效，債權人固得依民法第242
    條規定，代位行使債務人之權利，訴請第三人回復原狀，以
    保全其債權。然民法第87條第1 項所定之通謀虛偽意思表示
    ，必須表意人與相對人均明知其互為表現於外部之意思表示
    係屬虛構，而有不受該意思表示拘束之意，始足當之，因此
    方規定此項意思表示為無效，惟由第三人以之為訴訟原因出
    而主張者，依舉證責任分配之原則，自應由該第三人先行立
    證，有最高法院100 年台上字第415 號裁判意旨可參。本件
    原告既主張被告間移轉系爭房地之買賣契約係通謀虛偽意思
    表示而無效，則自應由原告先就通謀虛偽意思表示乙節負舉
    證責任，若原告不能舉證所主張之有利於己之事實為真正，
    則縱被告就其抗辯事實即令不能舉證，或所舉證據尚有疵累
    ，亦應駁回原告之訴，此有最高法院17年上字第917 號判例
    意旨可資參照。經查，本件原告之舉證方法，僅謂被告二人
    為親姐弟關係，顯見被告二人係為逃避原告之債權而為通謀
    虛偽意思表示云云，衡諸情理及邏輯法則，縱為兩親等之親
    屬關係，在社會上之商業情形，亦非絕無買賣交易之可能，
    故原告此部分主張，委無可採。此外，原告並未提出任何積
    極證據以實其說。次查，經本院依職權向新北市樹林地政事
    務所調取系爭房地之移轉登記資料核閱無誤，有新北市樹林
    地政事務所新北樹地登字第1000016140號函暨檢附土地登記
    申請書及其附件影本1 份在卷可參（見本院卷第31頁以下）
    ，是難遽認被告二人之買賣系爭房地屬通謀虛偽意思表示，
    況觀之上開新北市樹林地政事務所系爭房地移轉登記資料之
    內容，系爭房地確係以買賣為移轉登記之原因，買受人為被
    告曾淑君、出賣人為被告曾詠鑫，而稽之系爭房地之土地及
    建物登記公務用謄本，其上土地及建物他項權利部登記次序
    1 之部分亦係記載「登記日期：96年8 月31日、債務人：曾
    淑君、權利人：渣打國際商業銀行股份有限公司、抵押權設
    定本金最高限額291 萬元」等語（見本院卷第51頁以下），
    是堪認被告二人間確有買賣系爭房地之意思表示。基上，原
    告主張被告二人買賣系爭房地為通謀虛偽意思表示，惟並未
    提出任何證據以實其說，揆諸首揭判例，自應駁回原告之訴
    。
(三)、次按債務人所為之有償行為，於行為時明知有損害於債權人
    之權利者，以受益人於受益時亦知其情事者為限，債權人得
    聲請法院撤銷之，民法第244 條第2 項固有明文。又按當事
    人主張有利於己之事實者，就其事實有舉證之責任，民事訴
    訟法第277 條定有明文。本件原告主張被告有詐害債權之行
    為，依法自應由原告就被告曾詠鑫於行為時明知其行為有害
    於債權人以及其已達無資力賠償原告所受損害之程度，且被
    告曾淑君於受益時亦明知上開情事等事實負舉證責任。然查
    ，觀之原告所提出之本院98年度司促字第56975 號確定支付
    命令，其上記載債務人曾詠鑫「至98年12月18日止累計消費
    記帳14萬5377元未給付。... 最後繳款截止日98年12月18日
    ... 。」等語在卷（見本院卷第16頁），而該支付命令亦係
    於98年12月21日核發，98年12月25日送達，99年1 月18日始
    告確定等情，則有支付命令確定證明書在卷可憑（見本院卷
    第19頁），從而，本件原告對被告曾詠鑫之債權顯然係成立
    確定於較晚之98、99年間，是則系爭房地被告二人於在前之
    96年8 月30日移轉登記之時，自無從預見得知渠等之買賣行
    為將生何等詐害債權之情事，衡諸情理及邏輯法則，原告主
    張被告二人明知渠等於96年8 月30日之移轉系爭房地行為將
    有害原告於98、99年間之債權云云，顯屬無據。況查，原告
    就被告曾淑君於受益時是否知悉渠等之買賣行為有損害於原
    告債權乙節，並未提出任何證據證明，僅泛稱被告二人為親
    姐弟關係，自應知情云云，惟按具有兩親等之親屬關係，亦
    不必然知悉彼此之全部債權債務關係，故原告此部分主張，
    亦顯非有理。基上，原告主張依民法第244 條第2 項之規定
    ，聲請本院撤銷被告間移轉系爭房地之買賣契約，顯無理由
    。
(四)、綜上所述，原告起訴主張被告間就系爭房地所為之系爭買賣
    行為與移轉所有權登記之物權行為，或係出於通謀虛偽意思
    表示之結果，或係屬詐害債權之行為，依法應屬無效或得撤
    銷云云，而訴請判決如聲明所示，據上說明，均顯無理由，
    揆諸前揭判例意旨，爰不經言詞辯論，逕以判決駁回之。
四、結論：本件原告之訴顯無理由，爰依民事訴訟法第249 條第
    2 項、第78條規定，判決如主文。
中    華    民    國  100     年    12    月    22    日
                  民事第三庭  法  官  吳金芳
以上正本係照原本作成。
如對本判決上訴，須於判決送達後20日內向本院提出上訴狀。如
委任律師提起上訴者，應一併繳納上訴審裁判費。
中    華    民    國  100     年    12    月    22    日
                              書記官  陳昭綾